臺灣高雄地方法院刑事判決　　　　　　　100年度易字第712號
公　訴　人　臺灣高雄地方法院檢察署檢察官
被　　　告　吳歐慧真
選任辯護人　戴慕蘭律師
上列被告因業務侵占案件，經檢察官提起公訴（99年度偵字第
9750號），本院判決如下：
    主  文
吳歐慧真犯業務侵占罪，處有期徒刑陸月，如易科罰金，以新台
幣壹仟元折算壹日，緩刑貳年。其餘被訴部分無罪。
    事  實
一、吳歐慧真自民國82年8 月1 日起，任職於國泰人壽保險股份
    有限公司（址設台北市○○區○○路四段296 號，以下簡稱
    國泰人壽公司）展業苓雅通訊處，擔任業務襄理，負責招攬
    保險、向公司之保險客戶收費、保險金給付申請及款項轉交
    、保單質押貸款之申請、利息之收取及償還款解繳給公司等
    業務，為從事業務之人。竟意圖為自己不法所有，基於業務
    侵占之犯意，於97年3 月17日，趁保戶陳雅鈴之母許秋霞匯
    款新臺幣（下同）231,877 元至吳歐慧真所有國泰世華商業
    銀行四維分行000-00-0000000號帳戶（以下簡稱國泰世華帳
    戶），用以清償陳雅鈴第0000000000號保單之保單借款清償
    款時，遂變易持有為所有之意思，將該款項提款後，侵吞入
    己，遲至98年9 月10日國泰人壽公司進行查核時，始將該筆
    款項解繳予國泰人壽公司，始悉上情。
二、案經國泰人壽公司訴由臺灣高雄地方法院檢察署檢察官偵查
    後起訴。
    理  由
壹、程序部分（證據能力之審查）：
    按被告以外之人於審判外之陳述，雖不符前4 條（即刑事訴
    訟法第159 條之1 至159 條之4 ）之規定，而經當事人於審
    判程序同意作為證據，法院審酌該言詞陳述或書面陳述作成
    時之情況，認為適當者，亦得為證據。當事人、代理人或辯
    護人於法院調查證據時，知有第159 條第1 項不得為證據之
    情形，而未於言詞辯論終結前聲明異議者，視為有前項之同
    意，刑事訴訟法第159 條之5 定有明文。本件所援引之以下
    各項證據（詳後述），其中屬於傳聞證據部分，因被告吳歐
    慧真及其辯護人均表示同意作為證據使用；且於調查證據時
    ，檢察官亦均表示無意見，未於言詞辯論終結前聲明異議（
    見本院審易卷第22頁背面倒數第2 行至第23頁第1 行；本院
    易字卷第31頁第22行至第34頁背面第15行），本院審酌該等
    證據作成時之狀況，並無違法取證之情事，且無不宜作為證
    據之情形，依前開說明，爰認均有證據能力，合先敘明。
貳、有罪部分：
一、上揭犯罪事實，業據被告吳歐慧真於本院審理時坦白承認（
    本院易字卷第20頁背面倒數第10行）；核與證人陳雅玲於偵
    訊中之證述相符（偵卷第204 頁至第205 頁）。此外，並有
    國泰世華商業銀行活期（儲蓄）存款存入憑條、陳雅玲借款
    紀錄查詢、被告國泰世華帳戶之存摺存款交易查詢、對帳單
    、交易明細資料、陳雅玲錄音譯文、被告發送予陳雅玲之手
    機簡訊照片影本等資料（見偵卷第29頁、第31頁、第12頁至
    第13頁、第91頁至第106 頁、第183 頁至第195 頁、第84頁
    至第87頁）在卷可稽。是被告自白核與事實相符，本件事證
    明確，被告犯行堪以認定，應依法論科。
二、按刑法上所謂之業務，係指個人基於其社會地位繼續反覆所
    執行之事務。查被告係國泰人壽公司所屬之業務人員，平日
    係以招攬保險、向公司之保險客戶收費、保險金給付申請及
    款項轉交、保單質押貸款之申請、利息之收取及償還款解繳
    給公司為其職務範圍，則收取保費即屬被告個人基於其社會
    地位繼續反覆執行之事務，是被告利用其執行業務之機會，
    而易持有為所有之意思，將所收取之保費侵占入己，造成公
    司短少保費收入之損害，是核其所為，係犯刑法第336 條第
    2 項業務侵占罪。爰審酌被告竟將業務上所持有之款項侵占
    入己，非但有虧職守，並嚴重損及他人權益及影響交易安全
    ，所為實不足取，惟念其並無前科紀錄，素行良好，此有臺
    灣高等法院被告前案紀錄表在卷可稽，且犯後坦承犯行，態
    度尚可，並已將所侵占之款項繳回予告訴人，及其犯罪動機
    、手段等一切情狀，量處如主文所示之刑，並衡酌上開情狀
    ，諭知如主文所示易科罰金之折算標準。另念被告前未曾因
    案受有期徒刑以上刑之宣告，有臺灣高等法院被告前案紀錄
    表在卷足稽，素行尚好，其一時思慮欠週，致罹刑章，犯後
    坦承犯行，尚知悔悟，且已將所侵占之款項繳回予告訴人，
    其經此偵審程序後，應知所警惕，而無再犯之虞，本院因認
    其所受刑之宣告，以暫不執行為適當，爰併予宣告緩刑2 年
    ，以啟自新。
參、無罪部分
一、公訴意旨略以：98年4 月1 日，保戶王邑卉委託友人曾年坤
    匯款14,325元至被告之國泰世華帳戶，用以繳交王邑卉第
    0000000000號保單第42期保費，曾年坤匯款後，王邑卉即電
    聯被告，發現尚未入帳，即再委由曾年坤趕赴郵局確認入帳
    情形，並再電聯被告確認匯款已入帳後，被告乃意圖為自己
    不法所有，基於業務侵占之犯意，旋於98年4 月1 日、4 月
    6 日分次領出3,000 元、10,000元，侵占入己，並遲至同年
    4 月30日始解繳至國泰人壽公司。另於98年7 月1 日，保戶
    王邑卉匯款11,478元至被告之國泰世華帳戶，用以繳交王邑
    卉第0000000000號保單第43期保費，匯款後王邑卉即電聯被
    告確認匯款入帳後，被告另意圖為自己不法所有，基於業務
    侵占之犯意，於98年7 月2 日、7 月3 日分次領出7,000 元
    、4,800 元（起訴書誤載為480 元），侵占入己，並遲至同
    年7 月21日始解繳於國泰人壽公司等情。因認被告均涉犯刑
    法第336 條第2 項業務侵占罪嫌等語。
二、按犯罪事實應依證據認定之，無證據不得認定其犯罪事實；
    又不能證明被告犯罪者，應諭知無罪之判決，刑事訟訴法第
    154 條第2 項、第301 條第1 項前段分別定有明文。次按認
    定不利於被告之事實，須依積極證據，苟積極證據不足為不
    利於被告事實之認定時，即應為有利於被告之認定，更不必
    有何有利之證據；又事實之認定，應憑證據，如未能發現相
    當之證據，或證據不足以證明，自不能以推測或擬制之方法
    ，以為裁判之基礎；且認定犯罪事實所憑之證據，無論直接
    或間接證據，其為訴訟上之證明，須達於通常一般之人均不
    致有懷疑，而得確信其為真實之程度者，始得據為有罪之認
    定，倘其證明尚未達到此一程度，而有合理之懷疑存在時，
    尚難為有罪之認定基礎（最高法院30年上字第816 號判例、
    40年台上字第86號、76年台上字第4986號參照）。末按刑法
    第336 條第2 項業務侵占罪之構成要件，除從事業務人員客
    觀上必須侵占自己業務上所持有之物，主觀上仍須有不法所
    有之意圖始可。
三、公訴意旨認被告涉犯上開罪嫌，無非係以證人王邑卉、曾年
    坤於偵查中之證述、國泰人壽公司工作規則、續期保費事務
    處理規則、業務人員管理辦法、收費單據管理及盤點辦法、
    被告國泰世華帳戶之存摺存款交易查詢、對帳單、交易明細
    資料、王邑卉98年8 月20日聲明書、國泰人壽98年3 月份繳
    費通知單、98年4 月1 日郵政跨行匯款申請書、王邑卉第00
    00000000號保單第42期、第43期繳費單據影本、王邑卉帳戶
    交易明細等以為論據。訊據被告堅詞否認有何業務侵占之犯
    行，辯稱：主觀上無侵占之意思，不知道王邑卉匯錢，事後
    查知匯款之事，即解繳回國泰人壽公司。因為事情太多，沒
    有去刷簿子，未能立即於收到王邑卉匯款後交給公司，縱有
    行政疏失，並無主觀犯意等語。
四、經查：
（一）98年4 月1 日，保戶王邑卉委託友人曾年坤匯款14,325元
      至被告之國泰世華帳戶，用以繳交證人王邑卉第00000000
      00號保單第42期保費，被告於98年4 月1 日、4 月6 日分
      次領出3,000 元、10,000元，並於同年4 月30日始解繳至
      國泰人壽公司。另於98年7 月1 日，王邑卉匯款11,478元
      至被告之國泰世華帳戶，用以繳交其第00000000 00 號保
      單第43期保費，匯款後，被告於98年7 月2 日、7 月3 日
      分次領出7,000 元、4,800 元，於同年7 月21日始解繳於
      國泰人壽公司等情，業據被告於本院準備程序中坦白承認
      （本院審易卷第22頁第15行至第16行）；核與證人王邑卉
      、曾年坤於偵查中之證述大致相符（本院偵卷第202 頁至
      第204 頁第6 行、第301 頁至第304 頁第7 行）。此外，
      並有98年4 月1 日郵政跨行匯款申請書、王邑卉帳戶查詢
      、被告國泰世華帳戶之存摺存款交易查詢、對帳單、王邑
      卉第0000000000號保單第42期、第43期繳費單據影本（偵
      卷第10頁至第13頁、第63頁至第66頁）在卷可稽。是此部
      分事實，應堪認定。
（二）關於證人王邑卉於上開時間以被告帳戶繳納保費的原因及
      過程，證人王邑卉於本院審理時證述：因第一銀行帳戶原
      供前夫、女兒及兒子保費轉帳之用，離婚後，向被告表示
      不欲以該帳戶扣款，請求將錢匯入被告帳戶，請被告代繳
      ，被告一開始表示不妥，經一再拜託被告，被告才同意。
      匯款後，均曾打電話向被告確認，有一次匯款後，經與被
      告確認，被告說沒有，再拜託曾年坤去匯第2 次，之後再
      打電話跟被告確認，被告說有，至於被告是說有匯進去或
      有匯進去就好，已經忘記了。本案聲明書是國泰人壽公司
      主動找伊寫的等語（本院易字卷第23頁倒數第12頁以下、
      第12頁背面第1 行至第3 行、第10行至第17行、第24頁背
      面第4 行至第12行）。關於本件證人王邑卉保單之收費扣
      繳規定、程序及扣繳經過，證人即告訴代理人劉建成亦於
      本院審理時證稱：保戶王邑卉之前為銀行轉帳件，98年3
      月、6 月之保費因扣款不成功，公司委由服務人員人工收
      費。其中98年3 月的保費，被告先在98年4 月1 日向公司
      申請開立收費單據，後來又作廢，98年4 月22日又申請收
      費單據，98年4 月30日當時就結帳；另98年6 月份保費，
      在98年6 月25日開立收費單據，98年7 月1 日作廢，之後
      98年7 月1 日又立刻開立1張 新的收費單據，又於98年7
      月21日繳費後結帳。依公司規定，業務人員不可要求客戶
      將保費等費用匯入業務人員私人帳戶，縱使未匯款至公司
      而是匯款至業務人員個人帳戶，也應該儘速將保費繳納給
      公司，但是這2 筆各延遲20幾天，在公司規定就是「流用
      保費」，這些規定都有告知業務人員。被告於98年4 月至
      7 月間，大約有1,000 個保戶，約有7 成左右是轉帳，本
      件是公司調查員依據業務員曾經開立人工收據、作廢的次
      數去做交叉比對才發現的，不是單位主管發現。每年4 月
      中是「創新紀錄月」，8 、9 月間是「創業紀念月」，該
      段時間給的責任額會比較高，但不表示業務員達成率會比
      較高，被告任職期間的達成率算高。本件被告在公司發現
      前就已繳納保戶的保費，並無保戶投訴（本院易字卷第26
      頁背面第13行以下、第27頁第14行以下、第27頁背面第4
      行至第21行、第28頁第1 行至第20行、第29頁背面第11行
      至第23行、第30頁第5 行至第8 行）等語。本院審酌：
      依證人王邑卉、劉建成之證詞，證人王邑卉分別於98年4
      月1 日、7 月1 日匯款至被告國泰世華帳戶，匯款當日均
      曾聯絡告知被告，且被告曾於98年4 月1 日、6 月25日申
      請開立收費單據，並於證人王邑卉匯款當日或數日內，即
      分次提領款項，但卻遲至同年4 月30日、7 月21日始解繳
      予公司，因而違反公司不得「流用保費」之規定。然觀之
      被告前開國泰世華銀行帳戶自96年5 月起之歷史交易明細
      資料（詳偵卷第91頁至第98頁），該帳戶每當存入款項後
      之當日或數日內，即遭分次提領款項，顯見被告確有即時
      將存入款項提領之習慣。又該帳戶確曾提供保戶作為匯入
      保費，再由保險公司扣款之用等情，亦有保單資料一覽表
      可參（本院審易卷第43頁以下）。則被告為避免私人款項
      （含保戶匯入款項，但並非由保險公司直接扣款）遭保險
      公司扣款，故於匯款後不久，即將款項提領，亦符合常情
      。準此，本件尚難僅因被告將證人王邑卉匯入其國泰世華
      帳戶內之款項領出，即遽認被告具有為自己不法所有之意
      圖及侵占之犯意。被告雖違反公司「流用保費」之規定
      ，但因被告分別於證人王邑卉匯入被告國泰世華帳戶內之
      1 個月內（即98年4 月30日、7 月21日），即將款項解繳
      於公司，且於該「流用保費」期間，正屬公司「創新紀錄
      月」及「創業紀念月」之前，當時業務員所給予之責任額
      較高，業務員於該時期會較為忙碌，且被告所負責之保戶
      多達1,000 多人，是被告未將證人王邑卉匯入其國泰世華
      帳戶之款項立即解繳予公司，是否係因當時業務較繁忙，
      始遲延繳款，尚非無可能，被告是否具有為自己不法所有
      之意圖及侵占之犯意，容有懷疑。觀諸上開證述，本件
      並非證人王邑卉向公司投訴，而係業務員就開立人工收據
      、作廢的次數去做交叉比對才發現，證人王邑卉上開聲明
      書亦係國泰人壽公司主動找其填寫，被告縱有違反公司不
      得「流用保費」之規定，是否能認被告具有為自己不法所
      有之意圖及侵占之犯意，尚有疑義。綜上，自難認被告有
      為自己不法所有之意圖。被告既欠缺不法所有之意圖，揆
      諸上述，即與業務侵占罪之構成要件有間。
五、綜上所述，就侵占證人王邑卉保費部分，檢察官所提出之證
    據，均尚不足以證明被告有何為自己不法所有之意圖及侵占
    之犯意。此外，遍查本件所有卷證資料，並無積極證據足資
    證明被告確有上開犯行，既不能排除被告並未犯罪之合理可
    疑，依首開說明，就此部分自應為被告無罪判決之諭知。
據上論斷，應依刑事訴訟法第299 條第1 項前段、第301 條第1
項前段，刑法第336 條第2 項、第41條第1 項前段、第74條第1
項第1 款，刑法施行法第1 條之1 ，判決如主文。
本案經檢察官張志杰到庭執行職務。
中    華    民    國   100    年    8     月    30    日
           刑事第四庭     審判長法  官  方百正
                                法  官  謝文嵐
                                法  官  郭任昇
以上正本證明與原本無異。
如不服本判決應於收受送達後10日內向本院提出上訴書狀，並應
敘述具體理由；如未敘述上訴理由者，應於上訴期間屆滿後20日
內向本院補提理由書（均須按他造當事人之人數附繕本）「切勿
逕送上級法院」。
中    華    民    國  100     年    8     月    30    日
                                書記官  葉玉芬
附錄本判決論罪科刑適用法條：
中華民國刑法第336條
對於公務上或因公益所持有之物，犯前條第1項之罪者，處1年以
上7年以下有期徒刑，得併科5 千元以下罰金。
對於業務上所持有之物，犯前條第1 項之罪者，處6月以上5年以
下有期徒刑，得併科3 千元以下罰金。